【裁判字號】    97,交聲,81
【裁判日期】    970718
【裁判案由】    違反道路交通管理處罰條例
【裁判全文】
臺灣宜蘭地方法院交通事件裁定          97年度交聲字第81號
原處分機關  交通部公路總局臺北區監理所宜蘭監理站
異  議  人
即受處分人  甲○○
上列受處分人因違反道路交通管理處罰條例案件，對於交通部公
路總局臺北區監理所宜蘭監理站民國97年3月28日所為之宜監字
第裁43─Q00000000號裁決聲明異議，本院裁定如下：
    主  文
原處分關於罰鍰之部分撤銷。
上開撤銷之部分，甲○○汽車駕駛人，駕駛汽車經測試檢定酒精
濃度超過規定標準（0.55以上），處罰鍰新臺幣肆萬玖仟伍佰元
。罰鍰部分俟檢察署緩起訴處分期間屆滿，確定緩起訴處分所命
繳之公益金低於新臺幣肆萬玖仟伍佰元、或法院裁判確定處以罰
金低於新臺幣肆萬玖仟伍佰元，應依裁決繳納罰鍰不足之部分，
並限於法院裁判確定或緩起訴處分期間屆滿後一個月內持法院判
決書或緩起訴處分書及收據正本到案繳納，若法院裁判確定處以
罰金高於新臺幣肆萬玖仟伍佰元，本案罰鍰部分免於繳納。若法
院裁判處以有期徒刑、拘役者，本案罰鍰部分免於繳納。
其餘異議駁回。
    理  由
一、按汽車駕駛人飲用酒類或其他類似物後，其吐氣所含酒精濃
    度超過每公升零點二五毫克或血液中酒精濃度超過百分之零
    點零五以上者，不得駕車；汽車駕駛人，駕駛汽車經測試檢
    定有酒精濃度超過規定標準者，處新臺幣一萬五千元以上六
    萬元以下罰鍰，並當場移置保管該汽車及吊扣其駕駛執照一
    年，且應接受道路交通安全講習，道路交通安全規則第114
    條第2款、道路交通管理處罰條例第35條第1項第1款、第24
    條第1項第2款分別定有明文。又汽車駕駛人有道路交通管理
    處罰條例第35條第1項之情形，同時違反刑事法律者，經裁
    判確定處以罰金低於本條例第92條第3項所訂最低罰鍰基準
    規定者，應依本條例裁決繳納不足最低罰鍰之部分，道路交
    通管理處罰條例第35條第8項亦有明定。
二、原處分意旨略以：異議人即受處分人甲○○於民國96年12月
    14日17時許，酒後駕駛車號U2—5317號自小客車沿宜蘭縣三
    星鄉○○○○○道路行駛，而於宜196線道路1.8公里處發生車
    禍，經送醫急救並抽取其血液檢測後，測得其血液中所含酒
    精濃度達202MG／DL（換算成呼氣中所含酒精濃度為每公升1
    .01 毫克），宜蘭縣政府警察局交通警察隊三星分隊員警即
    以異議人有違反道路交通管理處罰條例第35條第1項第1款規
    定之行為，開立宜警交字第Q00000000號舉發違反道路交通
    管理事件通知單予以舉發，原處分機關交通部公路總局臺北
    區監理所宜蘭監理站（下稱宜蘭監理站）乃於97年3月28日
    以宜監字第裁43—Q00000000號裁決書裁處異議人「一、罰
    鍰新臺幣四萬九千五百元，吊扣駕駛執照十二個月，施以道
    安講習。二、罰鍰部分俟法院裁判確定處以罰金低於新臺幣
    四萬九千五百元，應依裁決繳納罰鍰不足之部分，並限於法
    院裁判確定後一個月內持法院判決書或處分書及收據正本到
    案繳納，若法院裁判確定處以罰金高於新臺幣四萬九千五百
    元，本案罰鍰部分免於繳納。三、若法院判決處以有期徒刑
    、拘役（均得易科罰金）者，本案罰鍰部分免於繳納。」。
三、異議意旨略以：異議人甲○○固有於96年12月14日17時許，
    於酒後血液中所含酒精濃度達202MG／DL（換算為呼氣中所
    含酒精濃度為每公升1.01毫克）之情形下，駕駛駕駛車號U2
    —5317號自小客車沿宜蘭縣三星鄉○○○○○道路行駛，而於
    宜196線道路1.8公里處發生車禍之酒後駕車違規行為，惟上
    開酒後駕車行為業經檢察官為緩起訴處分，異議人亦已依上
    開緩起訴命令，如數繳納公益金新臺幣一萬元，依行政罰法
    第26條一事不二罰之規定，本件自不得再對異議人裁罰，為
    此，聲明異議，請求撤銷原處分。
四、本院查：
（一）按道路交通管理處罰條例所規定之罰則本質上係屬行政罰
      ，此由該條例中就交通違規行為所定法律效果包括罰鍰、
      記點、吊扣證照、講習等行政罰觀之甚明（參照行政罰法
      第1條、第2條將罰鍰、吊扣證照、講習處分均定為行政罰
      ），是違反道路交通管理處罰條例之裁罰事件，自有行政
      罰法之適用。
（二）次按，94年2月5日公布，95年2月5日施行之行政罰法第26
      條規定「一行為同時觸犯刑事法律及違反行政法上義務規
      定者，依刑事法律處罰之。但其行為應處以其他種類行政
      罰或得沒入之物而未經法院宣告沒收者，亦得裁處之。前
      項行為如經不起訴處分或為無罪、免訴、不受理、不付審
      理之裁判確定者，得依違反行政法上義務規定裁處之。」
      其所揭示之所謂「一事不二罰」原則，探究其立法目的，
      無非以一行為同時觸犯刑事法律及違反行政法上義務規定
      時，由於刑罰與行政罰同屬不法行為之制裁，而刑罰之懲
      罰作用較強，依刑事法律處罰即足資警惕，實無一事二罰
      再處行政罰之必要，但罰鍰以外之沒入或其他種類行政罰
      ，因兼具維護公共秩序之作用，為達行政目的，行政機關
      仍得併予裁處。又此所稱「其他種類行政罰」，係指違反
      行政法上之義務應受「裁罰性」之「不利處分」而言，依
      行政罰法第2條規定，應包括限制或禁止行為之吊扣證照
      處分及警告性之講習處分在內。至於刑事訴訟法第253條
      之1所指之緩起訴處分，係介於起訴與微罪職權不起訴間
      之緩衝設計，而在內容及要件上與依刑事訴訟法第252條
      所為之不起訴處分均有所不同，又檢察官對被告為緩起訴
      處分時，依刑事訴訟法第253條之2第1項規定對被告所為
      之指示及課予之負擔（如公益金），雖非刑罰，但對被告
      迭有財產減少及自由受限之影響，性質上可謂刑事處分，
      且緩起訴制度雖以特別預防為優先考量，但在具體個案決
      定上，實亦達到一般預防的作用及報應理念，基於一行為
      不二罰原則，異議人既已就其行為受到刑事處分，自不應
      因同一行為再受到國家的處罰。又緩起訴處分確定後雖有
      使被告免於刑事訴追之效果，與不起訴處分之效果相同，
      但觀諸刑事訴訟法第253條之1第1項係於91年2月8日增訂
      ，行政罰法則於94年2月5日公布，制定在後之行政罰法第
      26條第2項僅臚列「不起訴處分或無罪、免訴、不受理、
      不付審理之裁判確定者」，得依違反行政法上義務規定裁
      處之，並未將「緩起訴處分」此一要件納入規範，則此立
      法意旨應係立法者有意排除，而非法律漏洞。故檢察官為
      緩起訴處分時如已對異議人課予指示及負擔（如公益金）
      ，應視為異議人已依刑事法律受到處罰，則於緩起訴處分
      確定，且緩起訴期間屆滿後，除法律另有特別規定外，自
      不得再處以行政罰鍰。從而，汽車駕駛人之酒後駕車行為
      ，經測試檢定酒精濃度超過規定標準時，其既違反道路交
      通管理處罰條例第35條第1項第1款所定之行政法上義務，
      同時又觸犯刑法第185條之3公共危險罪之刑事法律，則道
      路交通主管處罰機關依上開行政罰法第26條第1項但書規
      定，得對汽車駕駛人處以其他種類行政罰之情形外，關於
      罰鍰部分，則應依行政罰法第26條及道路交通管理處罰條
      例第10條規定，移送地方法院檢察署處理。於移送後，除
      有行政罰法第26條第2項所定不起訴等事由及其他法律另
      有規定，得依違反行政法上義務規定另行裁處者外，即不
      得再依道路交通管理處罰條例第35條第1項第1款規定，裁
      處異議人罰鍰之行政罰。
（三）再按，95年2月5日行政罰法第26條「一事不二罰」規定生
      效施行後，道路交通管理處罰條例於94年12月28日修正第
      35條之規定，並自95年7月1日起生效施行，其中修正生效
      後之道路交通管理處罰條例第35條第8項已規定「前項汽
      車駕駛人，經裁判確定處以罰金低於本條例第九十二條第
      三項所訂最低罰鍰基準規定者，應依本條例裁決繳納不足
      最低罰鍰之部分。」，該項規定之立法目的應係考量適用
      行政罰法第26條後，會發生酒後駕車違規應受刑事處罰者
      ，其刑罰處罰額度低於行政罰之流弊，參以大法官解釋釋
      字第503號所揭示「…違反作為義務之行為，同時構成漏
      稅行為之方法而處罰種類相同者，如從其一重處罰已足達
      成行政目的時，即不得再就其他行為併予處罰，始符憲法
      保障人民權利之意旨」之法理，亦徵上開大法官會議解釋
      並未排除因前揭刑事處罰偏低所產生不合理之流弊而特別
      立法補繳差額之情形。故依新法優於舊法、後法優於前法
      之法律適用原則，於行為人因酒後駕車而同時觸犯刑法及
      違反道路交通管理處罰條例，依法先行刑事訴追程序後，
      發生法院判處之罰金或檢察官緩起訴處分指定命繳之公益
      金數額低於違反道路交通管理事件統一裁罰基準及處理細
      則第2條第2項規定之附件「違反道路交通管理事件統一裁
      罰基準表」所規定之應繳罰鍰金額時，行政機關尚非不得
      就不足最低罰鍰部分之金額，裁處命行為人補繳；反之，
      法院判處之罰金或檢察官緩起訴處分指定命繳之公益金數
      額已達上開規定應繳罰鍰金額時，行政機關自不得再裁處
      罰鍰之處分。
（四）查本件異議人甲○○於96年12月14日17時許，酒後駕駛車
      號U2—5317號自小客車沿宜蘭縣三星鄉○○○○○道路行駛
      ，而於宜196線道路1.8公里處發生車禍，經送醫急救並抽
      取其血液檢測後，測得其血液中所含酒精濃度達202MG／D
      L（換算成呼氣中所含酒精濃度為每公升1.01毫克）等情
      ，為異議人所坦認，並有宜警交字第Q00000000號舉發違
      反道路交通管理事件通知單、臺灣宜蘭地方法院檢察署檢
      察官97年度偵字第750號緩起訴處分書在卷可稽，足認其
      確有原處分所認定之酒後駕車交通違規行為無訛。其次，
      異議人同一酒後駕車之行為，因同時觸犯刑法第185條之3
      之公共危險罪，經臺灣宜蘭地方法院檢察署檢察官以97年
      度偵字第750號為緩起訴處分，並命異議人應於緩起訴處
      分確定後二個月內支付新臺幣一萬元之公益金予宜蘭縣觀
      護志工協進會，緩起訴期間為一年，經依職權送請再議後
      ，再由臺灣高等法院檢察署檢察長以97年度上職議字第29
      63號處分駁回再議而於97年3月21日確定（故緩起訴一年
      之屆滿日為98年3月20日），異議人已依上開緩起訴處分
      於97年4月17日支付新臺幣一萬元之公益金予宜蘭縣觀護
      志工協進會等事實，亦有臺灣宜蘭地方法院檢察署檢察官
      97年度偵字第750號緩起訴處分書、臺灣高等法院檢察署
      97年度上職議字第2963號處分書、宜蘭縣觀護志工協進會
      收據、臺灣高等法院被告前案紀錄表等件附卷足憑，並經
      本院調閱臺灣宜蘭地方法院檢察署檢察官97年度偵字第75
      0號卷及97年度緩字第108號卷查明屬實，自堪認定。再者
      ，宜蘭監理站於97年3月28日以宜監字第裁43—Q00000000
      號裁決書裁處異議人「一、罰鍰新臺幣四萬九千五百元，
      吊扣駕駛執照十二個月，施以道安講習。二、罰鍰部分俟
      法院裁判確定處以罰金低於新臺幣四萬九千五百元，應依
      裁決繳納罰鍰不足之部分，並限於法院裁判確定後一個月
      內持法院判決書或處分書及收據正本到案繳納，若法院裁
      判確定處以罰金高於新臺幣四萬九千五百元，本案罰鍰部
      分免於繳納。三、若法院判決處以有期徒刑、拘役（均得
      易科罰金）者，本案罰鍰部分免於繳納。」，且宜蘭監理
      站認為酒醉駕車違規行為人因緩起訴而被命繳公益金時，
      違規行為人所繳納之公益金並不能從行政裁罰之罰鍰中扣
      除，是本件異議人因緩起訴所繳納之公益金新臺幣一萬元
      並不能扣除，認為異議人仍應繳納罰鍰四萬九千五百元等
      情，亦據證人即宜蘭監理站負責本件裁罰之職員乙○○於
      本院調查時結證明確，並有上開裁決書在卷可稽，亦堪認
      定。
（五）然經核臺灣宜蘭地方法院檢察署檢察官97年度偵字第750
      號緩起訴處分所附加「支付新臺幣一萬元予宜蘭縣觀護志
      工協進會」條件之履行固非刑法所定刑罰之種類，然已對
      異議人名譽、心理產生相當制約並影響異議人之財產權等
      權益，應可實質該當行政罰法第26條第1項之「刑事法律
      處罰」及道路交通管理處罰條例第35條第8項之「罰金」
      規定。是以，揆諸前揭說明，異議人既因同一酒後駕車行
      為同時觸犯刑法及違反行政法上義務，其中刑事部分既經
      檢察官為緩起訴處分確定，異議人並已履行緩起訴義務，
      支付新臺幣一萬元予宜蘭縣觀護志工協進會，且現仍在緩
      起訴處分期間內（即緩起訴一年之屆滿日為98年3月20日
      ），則宜蘭監理站依道路交通管理處罰條例第35條第1項
      第1款規定，對異議人上開酒後駕車之違規行為予以裁罰
      時，除其行為應處以其他種類行政罰即吊扣駕駛執照一年
      及施以道路交通安全講習部分，仍得依行政罰法第26條第
      1項但書之規定予以裁處外，就異議人違反行政法上義務
      而應受罰鍰處分之部分，自應適用道路交通管理處罰條例
      第35條第8項之規定，且將異議人因緩起訴所繳納之公益
      金新臺幣一萬元扣除，惟宜蘭監理站竟認為本件異議人因
      緩起訴所繳納之公益金新臺幣一萬元並不能扣除，異議人
      應如數繳納罰鍰四萬九千五百元，而為前揭（四）所示之
      罰鍰裁處內容，其關於罰緩部分所為之裁罰，於法顯有未
      合，異議人此部分之異議為有理由，自應由本院撤銷原處
      分關於罰鍰之部分。又因本件異議人所受緩起訴一年之屆
      滿日為98年3月20日，且於緩起訴處分所定期間內，檢察
      官仍可對被告持續觀察，若被告於期間內故意更犯有期徒
      刑以上之罪經檢察官提起公訴、或於緩起訴前因故意犯他
      罪而於緩起訴期間內受有期徒刑以上之刑之宣告、或違背
      刑事訴訟法第253條之2第1項各款之應遵守或履行事項之
      情形時，得依職權或依告訴人之聲請，將緩起訴處分撤銷
      ，並依法再行追訴，法院亦得依審理結果，為有罪科刑之
      裁判（參刑事訴訟法第253條之3規定），故於緩起訴處分
      所定之期間內，異議人仍有因刑事訴訟法第253條之3第1
      項各款規定，經檢察官撤銷緩起訴處分繼續偵查或起訴，
      而受刑事處罰（即遭判處有期徒刑、拘役或罰金）之可能
      。是就上開撤銷之部分（罰鍰部分），爰諭知「甲○○汽
      車駕駛人，駕駛汽車經測試檢定酒精濃度超過規定標準（
      0.55以上），處罰鍰新臺幣四萬九千五百元。罰鍰部分俟
      檢察署緩起訴處分期間屆滿，確定緩起訴處分所命繳之公
      益金低於新臺幣四萬九千五百元、或法院裁判確定處以罰
      金低於新臺幣四萬九千五百元，應依裁決繳納罰鍰不足之
      部分，並限於法院裁判確定或緩起訴處分期間屆滿後一個
      月內持法院判決書或緩起訴處分書及收據正本到案繳納，
      若法院裁判確定處以罰金高於新臺幣四萬九千五百元，本
      案罰鍰部分免於繳納。若法院裁判處以有期徒刑、拘役者
      ，本案罰鍰部分免於繳納。」。
（六）末查，宜蘭監理站就異議人酒後駕車之違規行為所另裁處
      之「吊扣駕駛執照十二個月，施以道安講習」之裁決，乃
      屬行政罰法第26條第1項但書、第2條所稱之「其他種類行
      政罰」，依上開行政罰法之規定，原處分機關所為之此部
      分裁決，並無「一事二罰」之情形，於法並無違誤，異議
      人就此部分所為之異議，並無理由。
五、綜上所述，原處分機關宜蘭監理站針對異議人上開酒後駕車
    之違規行為，所為「罰鍰」部分之裁決，違反行政罰法第26
    條第1項、道路交通管理處罰條例第35條第8項之規定，顯非
    適法，異議人此部分之異議為有理由，自應由本院撤銷此部
    分裁決（如主文第一項所示），並依道路交通管理處罰條例
    第35條第1項、第8項及違反道路交通管理事件統一裁罰基準
    及處理細則第2條第2項規定之附件「違反道路交通管理事件
    統一裁罰基準表」，自為裁處如主文第二項所示。另宜蘭監
    理站針對異議人酒後駕車違規行為，所為「吊扣駕駛執照十
    二個月，施以道安講習」之裁決，核與前舉行政罰法第26
    條第1項但書、第2條及道路交通管理處罰條例35條第1項第1
    款、第24條第1項第2款之規定相符，並無違法或不當之處，
    故異議人就此部分所為之異議，並無理由，應予駁回（如主
    文第三項所示）。
據上論斷，依道路交通案件處理辦法第19、20條，裁定如主文。
中    華    民    國    97    年    7     月    18    日
                  交通法庭法  官  劉家祥
以上正本證明與原本無異。
如不服本裁定，應於裁定送達後5日內，向本院提出抗告狀。（
應附繕本）
                          書記官  劉謹翊
中    華    民    國    97    年    7     月    18    日


司法院資訊處製作；財團法人民間司法改革基金會備份。
